最高法院刑事判決　　　　　　九十六年度台上字第三四七五號
上　訴　人　甲 ○ ○
　　　　　　乙 ○ ○
　　　　　　丙 ○ ○
　　　　　　丁 ○ ○
　　　　　　戊○○○
上列上訴人等因違反稅捐稽徵法等罪案件，不服台灣高等法院高
雄分院中華民國九十五年十月三十日第二審判決（九十四年度上
訴字第一一五０號，起訴案號：台灣高雄地方法院檢察署九十二
年度偵字第二三五八七、二三五八八、二三五八九、二三五九０
、二三五九一、二三五九二、二三五九三、二三五九四號），提
起上訴，本院判決如下：
    主  文
原判決關於丁○○部分撤銷，發回台灣高等法院高雄分院。
其他上訴駁回。
    理  由
壹、撤銷發回（即丁○○）部分：
本件原判決撤銷第一審關於丁○○部分科刑之判決，改判論處丁
○○共同連續商業負責人，以明知為不實之事項，而記入帳冊罪
刑，固非無見。
惟查：(一)、商業會計法第七十一條之不實登載會計憑證、帳冊罪
，以行為人有明知之直接故意為其構成要件。原判決認定丁○○
以受託記帳、申報營業稅為業務，明知法蘭商行、皇賓商行、康
禧企業行及緣舍酊商行係用於分散「陳副總」任職之皇家貴賓視
聽歌唱（以下簡稱皇家貴賓視聽）之營業額，並得預見該四家商
行亦可能用於皇家貴賓視聽之實際負責人所開設之法蘭名哥有限
公司（下稱法蘭名哥公司）等其餘酒店之營業額以逃漏營業稅，
且不違反其本意……指示鼎洲會計事務所不知情之會計小姐李靜
娟、顏雪蕊，將法蘭商行、皇賓商行、康禧企業行及緣舍酊商行
營業額以少報多之不實事項記入總分類簿、現金簿、分類帳等會
計帳冊，及製作營業稅申報書，並持向高雄市稅捐稽徵處申報等
情。就法蘭商行等四家商行係用於分散前開負責人所經營之皇家
貴賓視聽以外之其他酒店營業額部分，認定丁○○有得預見而不
違背其本意之不確定故意，則該部分是否與商業會計法第七十一
條之不實登載會計帳冊罪構成要件該當，即非無研求之餘地，原
判決未說明該部分何以亦得以商業會計法第七十一條之罪論處，
難認無判決不備理由之違誤。(二)、原判決論述法蘭商行等五家菸
酒行係為分擔法蘭名哥公司等之營業額而設立，並未實際營業等
語，似認該五家菸酒行之營業額全部係為分擔法蘭名哥公司等之
營業額；然原判決又採認丁○○供述：「皇家貴賓及任職皇家貴
賓之陳副總委託設立之法蘭商行、皇賓商行、康禧企業行及緣舍
酊商行，都是以自己人擔任人頭擔任設立，是用以分散營業主體
之營業額，這些都是同一負責人經營，多出的營業額是由皇家貴
賓轉嫁過來……」，並論述參以上開菸酒商行之銷項金額大於進
項金額，顯有銷售額係自他處轉嫁等語，似又認銷項金額大於進
項金額部分始自他處轉嫁，前後論述不盡相符，亦屬可議。以上
或為上訴意旨所指摘，或為本院得依職權調查之事項，應認原判
決關於丁○○部分，有發回更審之原因，另原判決關於丁○○不
另為無罪諭知部分，基於審判不可分之原則，一併發回，併此敘
明。
貳、上訴駁回（戊○○○、甲○○、乙○○、丙○○）部分：
一、戊○○○部分：
按刑事訴訟法第三百七十七條規定，上訴於第三審法院，非以判
決違背法令為理由，不得為之。是提起第三審上訴，應以原判決
違背法令為理由，係屬法定要件。如果上訴理由書狀並未依據卷
內訴訟資料，具體指摘原判決不適用何種法則或如何適用不當，
或所指摘原判決違法情事，顯與法律規定得為第三審上訴理由之
違法情形，不相適合時，均應認其上訴為違背法律上之程式，予
以駁回。戊○○○上訴意旨略以：戊○○○雖掛名法蘭名哥公司
董事，及為該公司登記負責人，然從未參與法蘭名哥公司及皇家
貴賓視聽、寒舍圓頂視聽歌唱行（以下簡稱寒舍圓頂視聽）之營
運，為證人即同案被告甲○○、乙○○、丙○○一致供稱，且證
人陳水龍、李舒蘋、安志、鄭英牆、許文文、王美慧、龔芝秦、
林盈蓁亦均未證稱戊○○○有參與酒店之營運，乙○○雖於調查
局訊問時供稱戊○○○是實際負責人，然其於原審審理中予以否
認，參以戊○○○於本案發生時已六十九歲，且多屬夜生活，依
其年齡、體力，常情推斷亦無法負擔法蘭名哥公司之業務營運，
均認戊○○○並非實際參與法蘭名哥公司、皇家貴賓視聽、寒舍
圓頂視聽之業務執行，且對以其為登記名義人之康禧企業行、緣
舍酊商行及其餘三家菸酒行分散營業額逃漏稅捐，難認有所知悉
，自不該當為逃漏稅捐罪刑之轉嫁對象及填製不實會計憑證等罪
，原判決於事實欄僅說明戊○○○有實際投資該公司，理由欄徒
以戊○○○有實際投資及與乙○○等人為母子關係，彼此關係密
切等語，即謂戊○○○對緣舍酊商行及康禧企業行所申請之刷卡
機置於皇家貴賓視聽等行號已逃漏稅捐知之甚詳，非惟適用法則
不當，亦有判決理由不備之違法。惟查原判決認定戊○○○有公
司負責人為納稅義務人以不正當方法逃漏稅捐，及共同連續商業
負責人，以明知為不實之事項，而填製會計憑證、帳冊之犯行，
因而撤銷第一審諭知無罪之判決，改判論處戊○○○公司負責人
，為納稅義務人以不正當方法逃漏稅捐、共同連續商業負責人，
以明知為不實之事項，而填製會計憑證及記入帳冊罪刑，係依憑
戊○○○自白有投資法蘭名哥公司、及為康禧企業行、緣舍酊商
行之登記負責人，證人陳水龍、蕭珽太等（客人）、龔芝秦、顏
雪蕊、李靜娟之證言，卷附法蘭名哥公司設立登記資料卡、公司
執照章程、寒舍圓頂視聽、皇家貴賓視聽、法蘭商行、皇賓商行
、法名格商行、康禧企業行、緣舍酊商行設立登記資料、稅籍資
料、彙總申報資料、營業稅申報書、法名格商行等申請授權使用
刷卡機合約書、清算資料明細表、皇賓商行之統一發票、會計憑
證、分錄簿、現金簿、總分類帳（含法名格商行）、約定付款帳
戶、各商行各年度信用卡交易請款資料、商行帳戶之交易往來明
細表、往來之傳票、取款憑條、存入憑條、支票存款單及匯款申
請書資金流向表等證據，資為論處戊○○○罪刑之依據，並敘明
：(一)、法名格等五家菸酒行係為分擔法蘭名哥公司、寒舍圓頂視
聽、皇家貴賓視聽之營業額而設立，並未實際營業，而法蘭名哥
公司、寒舍圓頂視聽、皇家貴賓視聽等公司行號實際均為有女陪
侍之酒店，至該店消費之客人如以信用卡結帳，則使用如原判決
附表（下稱附表）二所示之刷卡機簽帳，並開立菸酒行名義之統
一發票，將刷卡所得分別匯入附表四所示之指定帳戶，再轉存乙
○○等之帳戶，或用於支付員工薪資等情，為戊○○○及共同被
告甲○○等所不爭執，而法蘭名哥公司、寒舍圓頂視聽、皇家貴
賓視聽，以不實帳冊、營業稅申報書，據以申報營業稅，因而逃
漏如附表三所示之營業稅。(二)、戊○○○對於法蘭名哥公司有實
際投資，並擔任該公司登記負責人，為其所是認，再參以其與乙
○○等人係母子，而簡添則為其女婿，彼此關係至為密切，且以
其亦擔任緣舍酊商行及康禧企業行登記負責人，而該二商行所申
請之刷卡機則置於皇家貴賓視聽等行號內以逃漏稅捐，可見其對
於以上開方式逃漏稅捐之方式，亦知之甚詳，並同意為之等理由
綦詳，核其論述與論理法則及證據法則皆無違背。又查證人楊水
龍於法務部調查局南部地區機動工作組詢問時供稱係於法蘭名哥
公司成立時受董事長戊○○○聘為該公司財務顧問，伊受僱看帳
，負責該公司每天營業收入會計帳目之查核等語，顯然戊○○○
並非單純投資及做名義上之負責人而已，原判決就認定戊○○○
犯行理由顯嫌簡略，惟究非判決理由不備；上訴意旨係對原審已
於判決內論述或說明之事項，徒憑己見重為事實之爭辯，或任意
指摘，自與法律規定得為第三審上訴理由之違法情形不相適合。
綜上說明，應認本件上訴違背法律上之程式，予以駁回。
二、甲○○、乙○○部分：
甲○○、乙○○上訴意旨略以：原判決理由欄就法蘭名哥公司逃
漏稅捐部分，說明公司負責人依稅捐稽徵法第四十七條第一款而
適用徒刑之處罰，乃屬代罰之性質，既非逃漏稅捐之納稅義務人
，即無基於概括犯意之可言，亦與其本身為犯罪主體所犯其他罪
名間，不具牽連犯關係，然就皇家貴賓視聽及寒舍圓頂視聽部分
竟論以連續犯，復就違反稅捐稽徵法第四十一條之罪與違反修正
前商業會計法第七十一條第一款之填製不實會計憑證、帳冊罪依
牽連犯從一重論處，其理由顯然前後矛盾。惟按被告為刑事訴訟
之當事人，其上訴係以受有不利益之裁判，為求被告自己之利益
，請求上級法院救濟而設，故被告之上訴應以自己之利益為限，
無許其為自己不利益上訴之理（本院七十二年台聲字第五三號判
例參照）；復按稅捐稽徵法第四十七條第一、三款所定商業登記
法規定之公司負責人、商業負責人，應適用該法關於納稅義務人
應處徒刑之規定，乃由同法第四十一條轉嫁而來，非因身分成立
之罪，是公司、商業為納稅義務人，而以詐術或其他不正當方法
逃漏稅捐時，即應適用稅捐稽徵法第四十七條第三款之規定，就
應處徒刑之規定轉嫁處罰該公司、商業負責人。又公司、企業並
無犯罪能力，自無所謂概括犯意存在，則公司、企業以不正當方
法逃漏稅捐，即無民國九十四年二月二日修正公布，九十五年七
月一日施行前刑法第五十六條連續犯之適用，代罰之公司負責人
，亦不成立連續犯。再公司、商業負責人為納稅義務人之商業以
詐術或其他不正當方法逃漏稅捐，其既非稅捐稽徵法第四十一條
之犯罪或受罰主體，僅依同法第四十七條第三款規定，代替商業
受徒刑之處罰，自與其本身為犯罪主體所犯之其他罪名間，不具
牽連犯關係。經查原判決就法蘭名哥公司逃漏稅捐部分，認定甲
○○、乙○○分任法蘭名哥公司之常務董事與總經理，在其職務
範圍內亦為公司法所規定之公司負責人，該公司逃漏營業稅捐十
八次，應成立稅捐稽徵法第四十一條十八次，並轉嫁甲○○、乙
○○併合處罰之。且與其本人所犯其他罪名，分論併罰，經核於
法並無違誤，甲○○、乙○○上訴意旨就此部分並未依據卷證資
料具體指摘原判決有何違背法令之處，應認此部分上訴不合程式
；至於甲○○、乙○○就皇家貴賓視聽登記設立前後、寒舍圓頂
視聽之多次違反稅捐稽徵法第四十一條之罪，及違反修正前商業
會計法第七十一條第一款之填製不實會計憑證及帳冊罪部分，原
判決依連續犯、牽連犯之規定從一重依連續修正前商業會計法第
七十一條第一款之填製不實會計憑證及帳冊罪處斷，固然與原判
決就法蘭名哥公司逃漏稅捐部分之論述有所歧異，然原判決依連
續犯、牽連犯之規定論處，較諸應依稅捐稽徵法第四十一條、第
四十七條第三款就應處徒刑部分轉嫁商業負責人，且無連續犯之
適用亦與其他罪名無牽連關係而言，原判決結果較為有利於甲○
○、乙○○，上訴意旨就原判決關於皇家貴賓視聽及寒舍圓頂視
聽部分指摘原判決不當，顯非為其自己之利益而上訴，揆諸前揭
說明，甲○○、乙○○之上訴，顯不合法，應予駁回。
三、丙○○部分：
查第三審上訴書狀，應敘述上訴之理由，其未敘述者，得於提起
上訴後十日內補提理由書於原審法院，已逾上述期間，而於第三
審法院未判決前仍未提出上訴理由書狀者，第三審法院應以判決
駁回之，刑事訴訟法第三百八十二條第一項、第三百九十五條後
段規定甚明。本件丙○○不服原審論處共同連續商業負責人，以
明知為不實之事項，而填製會計憑證及記入帳冊罪刑，於九十五
年十一月十七日提起上訴，並未敘述理由，迄今逾期已久，於本
院未判決前仍未提出，依上開規定，其此部分上訴自非合法，應
予駁回。
據上論結，應依刑事訴訟法第三百九十五條、第三百九十七條、
第四百零一條，判決如主文。
中　　華　　民　　國　九十六　年　　六　　月　二十八　日
                      最高法院刑事第六庭
                          審判長法官  呂　潮　澤
                                法官  吳　昆　仁
                                法官  孫　增　同
                                法官  趙　文　淵
                                法官  吳　　　燦
      本件正本證明與原本無異
                                      書  記  官
中　　華　　民　　國　九十六　年　　七　　月　　五　　日
                                                      Ｑ
